臺灣高等法院臺南分院刑事判決
上　訴　人　臺灣臺南地方法院檢察署檢察官
上　訴　人
即　被　告　甲○○
選任辯護人　卓平仲　律師
上　訴　人
即　被　告　丙○○
選任辯護人　金輔政　律師
上　訴　人
即　被　告　乙○○
指定辯護人　本院公設辯護人　丁○○
上列上訴人因被告殺人案件，不服臺灣臺南地方法院93年度重訴
字第15號中華民國94年8月18日第一審判決（起訴案號：臺灣臺
南地方法院檢察署93年度偵字第5492號），提起上訴，本院判決
如下：
    主  文
原判決關於甲○○、丙○○、乙○○殺人罪部分均撤銷。
甲○○共同殺人，累犯，處無期徒刑，褫奪公權終身。
丙○○、乙○○共同殺人，均處無期徒刑，褫奪公權終身。
扣案西瓜刀及小武士刀各壹把均沒收。
其他上訴駁回。
丙○○前開第三項共同殺人，所處無期徒刑，褫奪公權終身，扣
案西瓜刀及小武士刀各壹把均沒收部分。與前開第五項上訴駁回
，所處有期徒刑參月，扣案武士刀壹把沒收部分。應執行無期徒
刑，褫奪公權終身。扣案武士刀、西瓜刀及小武士刀各壹把均沒
收。
    事  實
一、甲○○曾犯公共危險罪，經法院判處有期徒刑二月確定，並
    於九十一年十二月十七日易科罰金執行完畢，仍不知悔改。
    緣甲○○、丙○○、乙○○及江秋美四人係朋友關係，於九
    十三年五月二十日下午十七時許在臺南市○○路○路邊攤飲
    酒，席間甲○○談及日前與臺南市○○路某電子遊戲場有怨
    隙，渠等便相約由丙○○騎乘車牌號碼ＺＷＩ—八九八輕型
    機車搭載不知情之江秋美（另為不起訴處分），乙○○騎乘
    車牌號碼ＷＨＪ—六六八號輕型機車搭載甲○○，先至乙○○位於臺南市○區○○路二七巷二六弄四一號租住處取出小
    武士刀、西瓜刀及武士刀各一把（其中武士刀係槍砲彈藥刀
    械管制條例所列管，未經許可不得持有之刀械），甲○○、
    丙○○及乙○○三人即共同謀議攜帶上開兇器（含列管武士
    刀一把），欲前往該電子遊戲場談判。渠等未經許可，於夜
    間攜帶該武士刀，行經公共道路之公共場所。嗣渠等騎乘機
    車行經臺南市○○路○段臺南市立體育場門口時，適施凱騰
    與友人李惠信觀賞職業棒球比賽結束，分別騎乘機車欲沿上
    開路段返家，而與丙○○騎乘之上開輕型機車併排行駛於該
    路段，詎丙○○竟以施凱騰與之騎乘機車併行時，用眼瞄之
    為由，於當日晚上十時十九分許，在臺南市○○路○段一一
    七號與府連路交岔路口處，趁施凱騰停等紅燈之際，丙○○
    與甲○○及乙○○三人均明知使用上開渠等攜帶之銳利刀械
    ，砍殺人之頭、頸部等要害，將造成施凱騰死亡之結果，竟
    共同基於殺人犯意聯絡，由甲○○持西瓜刀、乙○○持武士
    刀（攜帶刀械罪已經本案另為判決確定，不另論牽連關係）
    、丙○○持小武士刀，先由丙○○將施凱騰攔下，於十時十
    九分五十一秒時將施凱騰之安全帽撥掉，並由丙○○示意殺
    人（即用臺語對甲○○、乙○○稱ㄌㄚˇ、ㄌㄜˇ），再由
    渠等三人分持上開刀械朝施凱騰之頭、頸及手部等處毆打及
    砍殺，其中丙○○持小武士刀砍殺施凱騰之頭部後方一刀，
    致施凱騰受有頭部左側，頭頂下一公分，中間左側三公分處
    ，有弧形八公分長、三公分深，方向為由上往下、右往左、
    後往前，夾角三十度，切斷頭皮，並削去皮肉五乘二公分寬
    ，零點五公分厚頭頂骨之砍傷；乙○○持武士刀砍殺施凱騰
    之頸部一刀，致施凱騰受有頸部左側，左頸下緣近左肩處，
    有十一公分長、五點五公分深，方向為由上往下、左往右、
    後往前，夾角三十度，切斷頸部肌肉、左頸靜脈、及中小型
    動靜脈，並深入第六頸椎達一點一公分，頸椎傷口最寬處為
    零點三公分之砍傷，甲○○亦持西瓜刀朝施凱騰之頭、頸部
    胡亂揮砍，因施凱騰以左手抵擋，而僅造成施凱騰受有左手
    前臂中段外側處，有弧形五公分長，三公分深，方向為由下
    往上、左往右、後往前之表淺切割傷，丙○○、甲○○及乙○○三人砍殺施凱騰後，丙○○將小武士刀丟棄在施凱騰機
    車後方，騎乘機車載江秋美離去，乙○○則將武士刀交給甲○○後，亦騎乘機車載雙手持刀之甲○○逃逸，二部機車即
    沿著健康路一段向東行駛，行至與大同路交岔路口時右轉大
    同路，再行至大同路某交岔路後右轉進入臺南市體育公園內
    ，至園內之竹溪橋時，由甲○○將武士刀及西瓜刀均丟棄於
    橋下之臺南市竹溪溪岸，施凱騰當場則血流不止，經其友人
    李惠信及路人簡○○撥打電話報警並送醫急救，惟施凱騰仍
    因出血性休克而死亡，嗣經警依簡○○所提供之車牌號碼，
    始循線查獲甲○○、乙○○及丙○○三人。並於上開案發地
    點扣得小武士刀一把、在臺南市體育公園竹溪溪岸扣得武士
    刀及西瓜刀各一把、在丙○○住處扣得丙○○案發當晚所穿
    著之球鞋一雙及在乙○○住處扣得乙○○案發當晚所穿著之
    白色上衣一件。
二、案經臺南市警察局第二分局報告臺灣臺南地方法院檢察署檢
　　察官偵查起訴。
    理  由
一、訊據上訴人即被告甲○○、乙○○（依職權上訴）對於上開
    時、地分持刀械揮砍被害人施凱騰之事實，固承不諱，惟二
    人均矢口否認有殺人犯意，甲○○辯稱：伊雖持刀砍被害人
    ，但砍到部位是左手，被害人致死之頸部一刀非伊所砍，伊
    和被害人並不認識，本件是偶發之衝突，並無殺死被害人之
    意思，伊和其他二位被告間亦無共同殺人犯意聯絡云云；乙○○辯稱：伊坦承拿刀砍被害人，但伊和被害人並無仇怨，
    亦無殺死被害人之意思，只要教訓被害人而已云云。訊之上
    訴人即被告丙○○則矢口否認有持刀砍被害人，辯稱：伊只
    徒手打被害人，並沒有拿刀砍殺，當天晚上，伊都沒有拿刀
    ，在甲○○及乙○○持刀砍被害人時，還有阻止他們云云。
二、經查：
　(一)關於扣案武士刀屬管制刀械部分：扣案三把刀械分別為小武
  　士刀、西瓜刀及武士刀，均為被告乙○○所有，於案發當晚
    由被告三人共同自乙○○住處攜出，三人騎乘二部機車（其
    中丙○○另外又搭載江秋美）攜帶三把刀械，欲往臺南市○○路某電子遊戲場談判，於夜間行駛在公共場所之臺南市○○路○段道路上等情，業據被告三人供承在卷，且互核相符
    ，並有三把刀械扣案可資佐證，故被告三人該部分自白均與
    事實互核相符，應予採信。而上開三把刀械經送鑑定，其中
    一把（即被告三人所稱之紅柄掃刀）係屬槍砲彈藥刀械管制
    條例管制之武士刀，其餘二把刀械均非槍砲彈藥刀械管制條
    例管制之刀械，此有內政部九十四年三月八日內授警字第０
    九四０一００二六八號函在卷可稽，該部分事證明確，可以
    認定。且被告甲○○關於此部分上訴後撤回上訴；被告乙○○關於部分則未據其上訴，均確定在案。
　(2)按共同實施犯罪行為之人，在合同意思範圍以內，各自分擔
  　犯罪行為之一部，相互利用他人之行為，以達其犯罪之目的
    者，應對於全部結果共同負責（司法院大法官會議釋字第一
    ０九號解釋參照）。共同正犯之意思聯絡，不限於事前有所
    協議，其於行為當時，基於相互之認識，以共同犯罪之意思
    參與者，亦無礙於共同正犯之成立；刑法第二十八條之共同
    正犯，非必限於以明示之共謀為犯意聯絡，即以默示之動作
    表示其意思之合致亦無不可（最高法院著有七十三年度台上
　  字第一八八六號判例、七十四年度台上字第四一０一號裁判
    可資參照）。
  (3)被告丙○○辯稱其未拿刀械一節，但其既係欲與共犯甲○○
    、乙○○，前往臺南市○○路某電子遊戲場談判，並至乙○○租住處取出刀械，而攜帶刀械於夜間行駛在公共場所之臺
    南市○○路○段道路上，嗣後空言狡辯未拿刀械，顯不足採
    。被告丙○○此部分犯行，洵堪認定。
  (二)關於被告等共同殺人部分：
　(1)案發當時被告三人所騎乘二部機車與被害人機車之相關位置
  　：被告丙○○供稱：「我當天將機車停放在快車道的地方」
    （詳九十三年度偵字第五四九二號卷第一０六頁）；「我車
    停在雙黃線旁邊，乙○○的車子停在我旁邊，比較靠近被害
    人」（詳九十三年度偵聲字第一三八號卷第九頁）。乙○○
    供稱：「被害人停在我們右側等紅燈」（詳警卷第十頁）；
    「我停於靠路邊的慢車道」（詳九十三年度偵字第五四九二
    號卷第七四頁）。甲○○供稱：「丙○○車子停在快車道，
    我停在慢車道」（詳九十三年度偵字第五四九二號卷第七三
    頁），證人李惠信則稱：「當時我停在健康路一段的最外側
    ，施凱騰停在我左側，施凱騰的左側則停有另二部機車，（
    另二部機車）均為雙載，四部機車此時成併排狀」，依被告
    三人之供述及證人李惠信之證詞，當時被害人機車係停在慢
    車道上之右側，左側依序為乙○○之機車（後載甲○○）、
    丙○○之機車（後載江秋美），丙○○之機車停在接近快車
    道之位置上，因被告三人之供述與證人李惠信之證詞均相符
    合，故當時三部機車之相關位置應如上開所述無誤。
　(2)認定被告三人分持三把刀之理由：被告甲○○供稱：「我持
  　西瓜刀、乙○○持掃刀、丙○○持小武士刀」（詳警卷第十
    七頁）；「我拿西瓜刀，沒有人拿兩支刀」（詳相驗卷第六
    六頁反面）；「我跟乙○○持刀，丙○○也有拿刀。我持西
    瓜刀，乙○○持掃刀」（詳九十三年度偵字第五四九二號卷
    第四十頁）；「當日丙○○應是持小武士刀」（同上偵卷第
  　九二頁）；「我把掃刀拿給乙○○，我自己拿西瓜刀，並將
    小武士刀放在機車踏板上，丙○○有拿那把小武士刀」（詳
    原審卷一第二二頁）；「下車後我將小武士刀插在腳踏板的
    置物箱裡，如果沒有人拿小武士刀，不會自己掉落路面，且
    我上車時發現只剩下刀鞘，小武士刀和刀鞘如果沒有人用手
    抽出，不容易分離。我問丙○○時，他說刀子掉在現場，．
    ．」「（乙○○的刀如何來的？）我要放小武士刀，並拿兩
    把刀下車時，順手拿給乙○○的」等語（詳原審卷二第一七
    ０至一七一頁、第一七三頁、第一七七至一七八頁）。被告
    甲○○自警詢、偵查、原審以迄本院審理時，關於渠等三人
    均有持刀，且伊持西瓜刀、乙○○持掃刀及丙○○持小武士
    刀之供述均前後一致，應有相當高之憑信性。再參諸被告乙○○供稱：「（丙○○拿何把刀？）丙○○拿小武士刀，我
    拿紅柄掃刀。沒有人拿二把刀」（詳相驗卷第六六頁反面、
    六七頁）；「我持掃刀」（詳九十三偵聲一一七號卷第九頁
    ）；「我在現場拿紅色掃刀，甲○○拿西瓜刀」（詳原審卷
    一第二七頁）；「當天我拿掃刀。（為何在警察局說拿小武
    士刀？）因為當時我最喜歡那把小武士刀，我以為我是拿小
    武士刀，後來解剖時，甲○○提醒我在丟掃刀之前，我有用
    衣服擦拭掃刀刀柄的指紋，我才確定我是拿掃刀」等語（詳
    原審卷二第一九九頁）。其供述亦大致與甲○○上開供詞相
    符，應可佐證甲○○供述之真實性。況且目擊證人Ａ１於偵
    查中證稱：「三人均有持刀。如果沒記錯，載女生的那個人
    是穿黑衣服編號一號的男子。他拿的刀子像是中間的西瓜刀
    ，是長方形的刀子。我只看到穿黑衣服的男子從腳踏板把刀
    子拿出來」等語可供參佐（詳九十三年度偵字第五四九二號
    卷第六六至六七頁）。按被告丙○○於案發當晚是穿著黑色
    上衣，此為其自承之事實，且案發當時丙○○之機車位置係
    最接近快車道，已詳如前述，而目擊證人Ａ１當時是駕駛休
    旅車由西往東，停在案發現場後方（西邊）約五公尺之快車
    道上停等紅燈，因休旅車較高，Ａ１之視線並沒有被擋住，
    幾乎目擊整個案發經過等情，亦據Ａ１於原審到庭證述明確
    （詳原審卷二第九八至一０五頁）。又本院依被告聲請勘驗
    現場附近里長提供監視錄影光碟，其內容2004年5月20日22
    時19分51秒時畫面顯示被害人安全帽掉落，然後有一輛計程
    車經過，之後大貨車緊跟在後，接著休旅車，時間為22 時
    20分15秒（詳本院九十四年十月二十五日審理筆錄）。依上
    開勘驗錄影光碟所示，當時僅照在現場前方某一角落（依被
    害人安全帽掉落往前滾研判），並非直接錄到現場，但依車
    流經過情形，證人Ａ１所證有貨車經過並無不合，其可信度
    甚高。然依前述被告三人停下機車之位置及Ａ１之位置，丙○○之機車最靠近Ａ１之車輛，Ａ１所為關於穿黑色上衣者
    即丙○○有持刀之證詞應不致於誤認，而係實情。且亦與同
    案被告甲○○及乙○○上開供述及證詞相符，故被告三人均
    有持刀，甲○○持西瓜刀、乙○○持紅柄掃刀及丙○○持小
    武士刀之事實，應可認定。被告丙○○所辯：伊並未持刀云
    云，顯係事後卸責之詞，不足採信。至於Ａ１於上開偵查中
    雖證稱丙○○持西瓜刀，然本件係發生於被害人停等紅燈之
    時間，約僅幾十秒之時間，其中尚包括被告三人徒手毆打被
    害人，故被告三人實際持刀揮砍之時間相當短，在如此短促
    時間內，Ａ１固然可看清被告三人均有持刀，但持何種刀械
    ，恐無法清楚記憶，再加上當街目擊兇殺情形，情緒必然受
    到驚嚇，其所稱丙○○持西瓜刀之證詞既與甲○○及乙○○
    之證述不符，依上開說明，該部分證詞即無法採為認定事實
    之依據。另被告丙○○辯論意旨指稱證人Ａ１之證言無證據
    能力一節，因證人Ａ１於原審已到庭結證在卷，其所為證言
    自有證據能力，辯護意旨所為無證據能力之辯論，要無可採
    ，併此敘明。
　(3)認定被害人三處刀傷是何人砍殺之理由：查被害人施凱騰共
  　受有三處刀傷，分別為：頭部左側，頭頂下一公分，中間
    左側三公分處，有弧形八公分長、三公分深，方向為由上往
　　下、右往左、後往前，夾角三十度，切斷頭皮，並削去一塊
  　五乘二公分寬，零點五公分厚頭頂骨之砍傷；頸部左側，
　　左頸下緣近左肩處，有十一公分長、五點五公分深，方向為
  　由上往下、左往右、後往前，夾角三十度，切斷頸部肌肉、
    左頸靜脈、及中小型動靜脈，並深入第六頸椎達一點一公分
　　，頸椎傷口最寬處為零點三公分之砍傷；左手前臂中段外
  　側處，有弧形五公分長，三公分深，方向為由下往上、左往
    右、後往前之表淺切割傷。此有法務部法醫研究所鑑定書一
    份在卷可參。其中之傷勢，在頭頂骨切口面出現許多互相
    平行且與刀刃緣垂直之機械痕，經比對結果，與小武士刀刀
    刃上方之垂直機械痕吻合，此有上開鑑定書及照片附卷可佐
    （詳九十三年度偵字第五四九二號卷第一一九頁及第一二一
    頁），而持小武士刀者係被告丙○○，已如前述，故被害人
    頭頂部之刀傷乃丙○○所為，應無疑義。另被告乙○○於警
    詢中供稱：「我往背部及頸部間砍殺約二、三刀」（詳警卷
    第十頁）；偵查中供稱：「我砍被害人背部及脖子附近」（
    詳相驗卷第五七頁）；於原審審理中則供稱：「我砍被害人
    脖子一刀」等語（詳原審卷一第二七頁），是被告乙○○自
    警詢、偵查及審理中均供承有持刀砍被害人頸部一刀，而其
    該部分供述核與被告甲○○之供述相符，甲○○警詢供稱：
    「乙○○即掃刀向施凱騰頸部砍下去」（詳警卷第十九頁）
    ；偵查中稱：「乙○○砍死者脖子」（詳九十三年度偵字第
    五四九二號卷第四十頁）；原審審理中稱：「乙○○砍被害
    人的左頸」等語（詳原審卷一第二二頁至二三頁），故乙○○上開供述，自可採信。被害人左頸部之刀傷係被告乙○○
    所砍殺，亦可肯認。至於被害人左手之刀傷，被告甲○○於
    偵查及原審審理中均承認係伊所為，其於偵查時供稱：「我
    砍對方手臂」（詳九十三年度偵字第五四九二號卷第四十頁
    ）；原審審理時供稱：「我砍被害人的左手，由下往上拉刀
    子，割到被害人的左小臂」（詳原審卷二第一七七頁），其
    供述砍殺之部位及由下往上之方向，均核與上開法醫研究所
    之鑑定書關於被害人手臂之傷勢內容相符，顯屬實情，足可
    採信。綜上所析，足認被害人頭部、頸部及左手臂之刀傷，
    分別係被告丙○○持小武士刀、乙○○持紅柄掃刀（即武士
    刀）及甲○○持西瓜刀所砍殺。
　(4)認定被告三人有共同殺人犯意聯絡及行為分擔之理由：按共
  　同實施犯罪行為之人，在合同意思範圍以內，各自分擔犯罪
    行為之一部，相互利用他人之行為，以達其犯罪之目的者，
    應對於全部結果共同負責（司法院大法官會議釋字第一０九
    號解釋參照）。共同正犯之意思聯絡，不限於事前有所協議
    ，其於行為當時，基於相互之認識，以共同犯罪之意思參與
    者，亦無礙於共同正犯之成立；刑法第二十八條之共同正犯
    ，非必限於以明示之共謀為犯意聯絡，即以默示之動作表示
  　其意思之合致亦無不可（最高法院著有七十三年度台上字第
    一八八六號判例、七十四年度台上字第四一０一號裁判可資
    參照）。共同實施犯罪行為，在合同意思範圍以內，相互利
    用他人之行為，以達其犯罪之目的，原不必每一階段行為均
    經參與，祇須分擔犯罪行為之一部，即應對於全部所發生之
    結果共同負責。而共同正犯之意思聯絡，不限於事前有協議
    ，即僅於行為當時有共同犯意之聯絡亦屬之（最高法院九十
    一年度台上字第一一五四號判決亦可參照）。本件被告丙○○、乙○○及甲○○係分持小武士刀、武士刀及西瓜刀砍殺
    被害人，而該小武士刀刀刃長約三十點八公分、武士刀刀刃
    長約五十三點五公分，西瓜刀刀刃長約三十九點二公分，三
    把刀械之刀刃部分均係金屬材質，且被告三人持之朝被害人
    揮砍後，造成被害人上開傷勢，足見三把刀械均甚為鋒利，
    而被告三人均係成年人，有相當社會經驗及智識，渠等應知
    持上開銳利之刀械朝人體要害之頭部、頸部砍殺，足以造成
    死亡之結果，然丙○○竟持小武士刀砍殺被害人頭部一刀、
    乙○○持紅柄掃刀（即武士刀）砍被害人脖子一刀，至於甲○○持西瓜刀砍殺被害人之部位為手臂一刀，然其於偵查及
    審理中迭次供稱：伊亦有持刀砍被害人之頭、頸部，且原審
    勘驗案發現場附近商家監視錄影器之光碟，亦可見一穿紅色
    上衣者持刀作揮刀砍下的動作（詳原審卷二第八五頁），甲○○亦自承當晚伊穿著紅色上衣，故依被吉甲○○之供述及
    勘驗結果可知，甲○○在其同夥持刀砍殺被害人過程中，亦
    多次揮刀砍向被害人之頭、頸部要害，其有與同案被告乙○○、丙○○共同殺害被害人之犯意，彰彰明甚。被告三人明
    知持刀砍殺被害人可能致生被害人死亡之結果，竟仍基於相
    互可知其他參與砍殺者行為之認識，而以自己之砍殺行為表
    示參與，並互相利用彼此之行為以達渠等共同殺人之目的，
    故被告三人顯均係以共同犯罪之意思而參與，且各自分擔犯
    罪行為之一部，即有共同殺人之犯意聯絡，而應對所發生之
    全部結果共負刑責。渠等三人辯稱係傷害或教訓等語均不足
    採，渠等均有殺人之故意應可認定。至於被告丙○○辯稱未
    持刀砍殺；被告甲○○及乙○○辯稱無殺人犯意云云，均係
    事後畏罪卸責之詞，不足採信。
  (5)關於確定故意與不確定故意之認定：按行為人對於犯罪之被
    害客體及犯罪結果，具有確定之認識，而決意使其發生犯罪
    構成要件之事實，為確定故意。行為人對於被害客體之認識
    不確定，或對犯罪結果之預見不確定，惟預見其能發生犯罪
    構成要件之事實，且既使發生亦不違背其本意者，為不確定
    故意。本案被告三人均辯稱與被害人互不認識，並無嫌隙，
    僅因細故而臨時起意，係傷害致人於死而非殺人云云，但查
    被告等三人在被害人低聲下氣賠罪，毫無抵抗情形下，竟共
    同基於殺人犯意聯絡，並由丙○○示意殺人（即用臺語對甲○○、乙○○稱ㄌㄚˇ．ㄌㄜˇ，即殺下去之意），此經同
    案被告甲○○於偵查中述甚明（詳偵查卷第三九頁），並於
    原審審理時結證在卷（詳原審卷二第一七六頁），再由甲○○持西瓜刀、乙○○持武士刀、丙○○持小武士刀，先由丙○○將施凱騰攔下，將施凱騰之安全帽撥掉，再由渠等三人
    分持上開刀械朝施凱騰之頭、頸及手部等處毆打及砍殺，其
    中丙○○持小武士刀砍殺施凱騰之頭部後方一刀，致施凱騰
    受有頭部左側，頭頂下一公分，中間左側三公分處，有弧形
    八公分長、三公分深，方向為由上往下、右往左、後往前，
    夾角三十度，切斷頭皮，並削去皮肉五乘二公分寬，零點五
    公分厚頭頂骨之砍傷；乙○○持武士刀砍殺施凱騰之頸部一
    刀，致施凱騰受有頸部左側，左頸下緣近左肩處，有十一公
    分長、五點五公分深，方向為由上往下、左往右、後往前，
    夾角三十度，切斷頸部肌肉、左頸靜脈、及中小型動靜脈，
    並深入第六頸椎達一點一公分，頸椎傷口最寬處為零點三公
    分之砍傷，甲○○亦持西瓜刀朝施凱騰之頭、頸部胡亂揮砍
    ，因施凱騰以左手抵擋，而僅造成施凱騰受有左手前臂中段
    外側處，有弧形五公分長，三公分深，方向為由下往上、左
    往右、後往前之表淺切割傷等情節以觀，被告等三人對於犯
    罪之被害客體及犯罪結果，具有確定之認識，而決意使其發
    生犯罪構成要件之事實，應認為係確定故意。雖被告三人各
    砍殺一刀後即逃離現場，但不能依此認定被告等人係基於不
    確定之殺人犯意而為殺人犯行。
　(6)認定被告三人於案發時均未因飲酒而達精神耗弱程度之理由
  　：被告甲○○及乙○○雖均以案發時已酒醉置辯，然甲○○
    於原審證稱：「（離開現場以後，你們又去哪些地方？）回
    我老闆那邊，臺南市○○○街，又喝了半個小時的高粱酒加
    礦泉水。然後十一點我就跟車上班，其他兩個人和丙○○女
    朋友共乘一部機車載回成功路與西門路口牽車，這次是丙○○載的」等語（詳原審九十四年八月四日審判筆錄）；乙○○則證稱：「從大同路到永華二街甲○○老闆家花了十多分
    鐘，在他家又喝了半個小時的酒。．．只有最後一趟牽車時
    不是我騎車。其他的都是我騎的。」「（你來來往往騎車過
    程，是否有跌倒過？）沒有，我們騎很慢，不會怎樣」等語
    （詳同上日筆錄），依被告二人之證述，被告三人在案發前
    雖有飲酒，然對渠等騎乘機車均毫無影響，案發後尚且又回
    甲○○老闆處再喝酒喝約半小時，另參諸被告三人至體育公
    園內竹溪橋要棄刀時，甲○○尚知提醒乙○○要將掃刀之指
    紋擦拭一節，已如前述，顯見被告三人於案發前縱或曾有飲
    酒，仍有妥適操控交通工具之能力，案發後棄刀時又心思縝
    密，應可認定被告三人共同持刀殺害被害人時，精神狀態均
    未達精神耗弱之程度至明。是被告甲○○及乙○○上開辯解
    ，不足為減輕刑責之理由。
　(7)其餘證人證詞不採之理由：證人即被告之女友江秋美雖於原
 　 審結證稱：「我沒有看到丙○○拿刀，我看到他的手上都沒
    有刀子」（詳原審卷二第一０六至一０七頁），然其上開證
    詞與被告甲○○、乙○○之供述及證人Ａ１之證詞均不相符
    ，且本院認定丙○○係持小武士刀之理由亦詳述如前，故證
    人江秋美之證詞顯係迴護丙○○之詞，無可採信。另證人李
    惠信雖於原審到庭證述案發過程，並詳述被告三人均有持刀
    ；均有砍殺被害人等語，然李惠信雖於案發時在被害人旁邊
    ，惟其於九十三年五月二十一日警詢及同日偵查中，均指稱
    ：有看到被告三人動手打被害人，直至被告逃逸時，其才發
    現有人攜有刀械離去等語（詳同上日警詢、偵查筆錄），亦
    即李惠信在案發翌日之警詢及偵查時，均表示未看見被告三
    人持刀及砍殺過程，其卻於事隔一年後之九十四年六月三十
    日審理時，到庭證述上情，實與經驗法則有違，況且李惠信
    在上開審理期日中證稱：「我有看到砍到人，但是否每一刀
    都有砍到身體，我不敢確定，因為當時施凱騰還有戴著半罩
    式安全帽，不過已經歪掉了」，然被害人遭被告砍殺時，頭
    部之安全帽已被撥落地上，此為被告三人不爭之事實，且被
    害人後頭部亦有一處刀傷可以佐證安全帽遭撥落之情形，故
    證人李惠信於原審之證詞與其他事證不符部分，尚難採為對
    被告不利認定之證據。至於證人曾昭仁於原審結證稱：曾聽
    到甲○○及乙○○談及因丙○○交保後未到看守所探視渠二
    人，故他們要將丙○○咬出來（即供出來之意）等語（詳原
    審九十四年八月四日審判筆錄），然被告甲○○及乙○○均
    否認曾說過上述話，且曾昭仁亦自承：他們（指甲○○及乙○○）咬他（指丙○○）是因為他有做，或是沒有做而咬他
    ，我不清楚等語，則縱然甲○○及乙○○有如此陳述，亦無
    法由二人上開談話，作為對被告丙○○有利之認定甚明。
  (8)綜上各節，被告三人前述共同殺人之犯罪事證已臻明確，渠
    等犯行可以認定，均應依法論科。
三、按武士刀係屬槍砲彈藥刀械管制條例第四條第一項第三款所
    稱之刀械，核被告丙○○與甲○○、乙○○三人共同將該武
    士刀放置於機車上，隨車於夜間行駛於公用道路之行為，係
    犯槍砲彈藥刀械管制條例第十五條第一款、第二款、第三款
    之未經許可結夥於夜間，在公共場所攜帶刀械罪。被告丙○○與甲○○、乙○○三人間就上開犯行有犯意聯絡及行為分
    擔，均應論以共同正犯。公訴人於起訴法條中雖未論及被告
    等人涉犯槍砲彈藥刀械管制條例之罪嫌，然起訴書之犯罪事
    實欄已載明被告等人共同攜帶刀械，於夜間出入於公共場所
    之道路，故被告等此部分犯行，亦為起訴內容之一部分，法
    院自應併予審理。另被告三人持刀砍殺致被害人施凱騰死亡
    之行為，均係犯刑法第二百七十一條第一項之殺人罪。被告
    三人就前開殺人行為間，有犯意聯絡及行為分擔，已詳如前
    述，故均為共同正犯。被告甲○○有上開犯罪、科刑及執行
    前科，此有臺灣高等法院被告全國前案紀錄表在卷可稽，其
    於五年之內再犯本件有期徒刑以上之罪，為累犯，除殺人罪
    之法定刑死刑、無期徒刑部分不得加重外，應依法加重其刑
    。被告丙○○所犯上開二罪間，罪名互異，犯意各別，應予
    分論併罰。
四、原審以被告丙○○關於未經許可結夥於夜間，在公共場所攜
    帶刀械犯行事證明確。因予適用槍砲彈藥刀械管制條例第十
    五條第一款、第二款、第三款規定，論以未經許可結夥於夜
    間，在公共場所攜帶刀械罪，並審酌一切情狀量處有期徒刑
    三月，並依刑法第三十八條第一項第一款宣告武士刀一把沒
    收。本院經核原判決關於此部分認事用法，並無不合，量刑
    亦稱允當。上訴意旨，空言否認未持刀械，指摘原判決不當
    ，為無理由，應予駁回。
五、原審以被告三人就殺人部分，罪證明確，因予論罪科刑，固
    非無見，惟(一)按行為人對於犯罪之被害客體及犯罪結果，具
    有確定之認識，而決意使其發生犯罪構成要件之事實，為確
    定故意。行為人對於被害客體之認識不確定，或對犯罪結果
    之預見不確定，惟預見其能發生犯罪構成要件之事實，且既
    使發生亦不違背其本意者，為不確定故意。本案被告三人分
    持上開刀械朝施凱騰之頭、頸及手部等處毆打及砍殺，對於
    犯罪之被害客體及犯罪結果，具有確定之認識，而決意使其
    發生犯罪構成要件之事實，應認為係確定故意。原判決以被
    告三人與被害人互不認識，並無嫌隙，僅因細故而臨時起意
    ，且各砍殺一刀後即逃離現場，且當時被害人仍意識清楚，
    尚可由同伴摻扶至路旁，而認被告等人係基於不確定之殺人
    犯意而為殺人犯行，容有誤解法意。(二)被告等殺害被害人之
    時間依現場錄影光碟所示為2004年5月20日22時19分51秒（
    即被害人安全帽掉落時間，其確實犯罪時間應認定為22時19
    分許，而原判決就被告等犯罪時間當晚十時二十三分，亦有
    未合。檢察官循告訴人請求上訴意旨，以被告三人與被害人
    並無仇隙，僅因無意中看上一眼，即下殺機，甚至在人車往
    來之大街上公殺人，渠等生性兇殘、目無法紀，且犯後猶詞
    辯，更未與被害人和解，毫無悔意，原審既認定被告等人返
    回社會仍屬不定時危機，則應判處死刑，以符合社會期待，
    而指摘原判決不當；被告甲○○上訴意旨，以其殺傷被害人
    手部一刀，無故意殺人，亦非共犯，指摘原判決不當；被告
    乙○○雖未上訴，但原判決宣告處其無期徒刑，依刑事訴訟
    法第三百四十四條第四項、第五項規定，視為被告已提上訴
    ；被告丙○○否認持刀及殺害被害人，雖均難認為有理由，
    然原判決關於殺人部分，既有可議，自屬無可維持，應由本
    院撤銷改判，以期適法。爰審酌被告三人與被害人施凱騰並
    無仇隙，僅因被害人無意中上被告丙○○一眼，即心生不滿
    ，即三人聯手圍毆被害人之外，更於被害人無端被打，仍頻
    頻向被告三人道歉情況下，竟分持刀械砍殺被害人，因此造
    成被害人死亡，被害人施凱騰係大學三年級學生，日後本應
    有大好前程及美好人生待其追尋，當日係為自己所支持喜愛
    之職業棒球隊親赴球場加油打氣，卻於球賽結束後無端遭此
    橫禍，家屬之傷慟永難彌平。被告甲○○、乙○○及丙○○
    三人僅因細故即斷下殺機，甚至在人車往來之大街上公然殺
    人，足見渠等生性兇殘、目無法紀，如非長期教化，將來重
    返社會，仍係社會中存在之不定時危機，實有長期監禁教化
    改造之必要，並審酌被告三人犯罪之手段兇殘、犯罪後未與
    被害人家屬和解之犯後態度等一切情狀，分別量處如主文第
    二、三項所示之刑，因渠等所宣告之刑為無期徒刑，應併依
    法褫奪公權終身。至於公訴人對被告三人均具體求處死刑，
    然本院認被告三人當街殺人，其情可惡，但下手僅各砍一刀
    ，即行離去，足徵係年少輕狂臨時起意之作為，人性未泯，
    若科以無期徒刑，在監長期教化改造，期待其重新返回社會
    ，亦較符合當前刑罰目的之刑事政策，是公訴人前揭具體求
    處死刑，尚嫌過重，併此敘明。
六、扣案之武士刀一把係槍砲彈藥刀械管制條例管制之刀械，為
    違禁物，應依刑法第三十八條第一項第一款宣告沒收；扣案
    小武士刀及西瓜刀各一把，為被告乙○○所有，供被告三人
    共犯殺人罪所用之物，均依刑法第三十八條第一項第二款宣
    告沒收。因武士刀已於宣告被告等觸犯槍砲彈藥刀械管制條
    例之罪刑中為沒收之諭知，並告確定，可依法執行，故該刀
    械雖亦係被告乙○○所有及被告三人共犯殺人罪所用之物，
    然不另於殺人罪之罪刑中為沒收之諭知，以免重覆。
七、按宣告之最重刑為無期徒刑者，不執行他刑，刑事訴訟法第
    五十一條第四款定有明文。本案被告丙○○共同殺人，既經
    宣告處無期徒刑，褫奪公權終身。扣案武士刀、西瓜刀及小
    武士刀各壹把均沒收。另因結夥於夜間在公共場所未經許可
    攜帶刀械，處有期徒刑三月，雖屬判決確定前犯數罪，仍應
    依刑法第五十一條第四款規定，執行無期徒刑，褫奪公權終
    身。扣案武士刀、西瓜刀及小武士刀各壹把均沒收。
據上論斷，應依刑事訴訟法第三百六十八條，第三百六十九條第
一項前段、第三百六十四條、第二百九十九條第一項前段，刑法
第十一條前段、第二十八條、第二百七十一條第一項、第四十七
條、第三十七條第一項、第五十一條第四款、第三十八條第一項
第一款、第二款，判決如主文。
本案經檢察官蘇南桓到庭執行職務。
中　　華　　民　　國　　94　　年　　11　　月　　4 　　日
                  刑事第二庭    審判長法　官  葉居正
                                      法　官  高明發
                                      法　官  李文福
以上正本證明與原本無異。
殺人罪部分如不服本判決，應於收受本判決後十日內向本院提出
上訴書狀。其未敘述上訴理由者並得於提起上訴後十日內向本院
補提理由書狀（均須按他造當事人之人數附繕本）「切勿逕送上
級法院」。
其餘部分不得上訴。
　　　　　　　　　　　　　　　　　　　書記官  李良倩
中　　華　　民　　國　　94　　年　　11　　月　　7 　　日
附錄本案論罪科刑法條：
刑法第二百七十一條第一項：
殺人者，處死刑、無期徒刑或十年以上有期徒刑。
